臺灣苗栗地方法院民事判決　　　　　　　 93年度重國字第1號
　　原　　　告　漢光精機股份有限公司
　　　　　　　　　　　　　　路.
　　法定代理人　謝榮華
　　　　　　　　　　　　　　路.
　　訴訟代理人　魏早炳律師
　　被　　　告　苗栗縣竹南鎮公所
　　法定代理人　康世儒
　　訴訟代理人　王勝和律師
　　參　加　人　苗栗縣政府
　　法定代理人　傅學鵬
　　訴訟代理人　饒斯棋律師
上列當事人間請求國家賠償事件，本院判決如下：
    主  文
原告之訴及假執行之聲請均駁回。
訴訟費用由原告負擔。
    理  由
壹、原告主張略以：
一、原告自民國（下同）七十九間起，即於公司現址設廠，從事
    粉末冶金加工業務，嗣因業務擴大，於九十一年九月間，經
    由盧新福等人仲介，以新台幣（下同）二千九百九十四萬元
    之價格，向地主張中和購買坐落苗栗縣竹南鎮○○段頂大埔
    小段二一七號、二一七之一號二筆土地（下稱系爭土地），
    該地之都市計劃土地使用分區證明書標示為「乙種工業區土
    地」，惟證明書上之發文日期及文號模糊不清，為求慎重，
    原告要求地主於簽約前，再提出工業區土地證明，地主遂於
    九十一年九月十六日提出由仲介何順禮向被告苗栗縣竹南鎮
    公所申請核發之同日苗竹鎮建字第一四一五八號都市計劃土
    地使用分區證明書，證明為「乙種工業區土地」無訛，兩造
    旋於同日簽訂不動產買賣契約，嗣依約付清價金，辦妥所有
    權移轉登記，委請洪崇文建築師規劃廠房及申請建照。
二、詎依仲介黃建文所交付竹南鎮公所九十二年十一月十四日苗
    鎮建字第○九二○○一九四六二號函及同年十月二十九日苗
    竹建字第一八二四四號都市計劃土地使用分區證明書，系爭
    二一七號土地已更正為農業區土地，依法不得興建廠房，僅
    剩八平方公尺之系爭二一七之一號畸零地，仍無法興建廠房
    ，致原告損失慘重。為此，依國家賠償法第二條第二項及第
    五條規定，請求被告苗栗縣竹南鎮公所應就其所屬公務員過
    失誤載行為，負損害賠償責任。並聲明：（一）被告應給付
    原告三千一百二十六萬四千元及法定遲延利息；（二）訴訟
    費用由被告負擔；（三）請准供擔保宣告假執行。
貳、本院得心證之理由：
一、查系爭二筆土地均坐落於高速公路頭份交流道附近特定區計
    劃內，該都市計劃曾經多次通盤檢討，變更該特定區計劃（
    第三次通盤檢討）案係原台灣省政府及前台灣省都市計劃委
    員會八十八年三月十七日第五七四次會議審核通過，經內政
    部都市計劃委員會八十九年一月四日第四七八次、九十年八
    月十四日第五一五次會議審決，由內政部營建署市鄉規劃局
    修正計劃書、圖完竣，最後經內政部核定在案。嗣經參加人
    苗栗縣政府以九十年十一月二十日府建字第九○○○一○五
    五○九號函公告變更該特定區計劃（第三次通盤檢討）案之
    計劃書、圖。另參加人苗栗縣政府早於八十一年三月十一日
    即以八一府建都字第二六八四九號函發文予被告苗栗縣竹南
    鎮公所，委由被告核發轄區都市計劃土地使用分區證明，並
    於九十年三月七日以九○府建都字第九○○○○一二九九五
    號函公告民眾得向鄉鎮公所申請土地使用分區證明，註明該
    證明係依據已公告實施之都市計劃圖及地籍圖繪圖核對。依
    據檢附予被告苗栗縣竹南鎮公所核辦之前揭特定區計劃書所
    示，系爭二一七號土地之使用分區應為農業區，惟該圖例就
    變更部分及未變更部分均予標明，系爭二筆土地為未變更部
    分，圖例上則標示為工業區，致都市計劃書、圖有所不符，
    被告苗栗縣竹南鎮公所遂於九十一年九月十六日核發苗竹鎮
    建字第一四一五八號都市計劃土地使用分區證明書，誤予標
    示系爭二一七號土地為「乙種工業區土地」。上開事實為原
    告、被告苗栗縣竹南鎮公所及參加人苗栗縣政府所不爭執，
    並有原告所提出之苗栗縣政府九十二年度苗府訴字第七十三
    號訴願決定書、兩造之國家賠償事件協議紀錄各一份，被告
    苗栗縣竹南鎮公所提出之苗栗縣政府九十年三月七日以九○
    府建都字第九○○○○一二九九五號函、內政部九十年十一
    月九日台九時內營字第九○一五九六八號函、苗栗縣政府九
    十年十一月二十日府建字第九○○○一○五五○九號函各一
    份，及參加人苗栗縣政府提出之高速公路頭份交流道附近特
    定區計劃圖背面核章單位名稱、苗栗縣政府八十一年三月十
    一日八一府建都字第二六八四九號函各一份附卷可稽。
二、按公務員於執行職務行使公權力時，因故意或過失不法侵害
    人民自由或權利者，國家應負損害賠償責任，並以該公務員
    所屬機關為賠償義務機關，於賠償義務機關有爭議時，得請
    求其上級機關確定之，國家賠償法第二條第二項前段、第九
    條第一項及第四項定有明文。核內政部營建署市鄉規劃局之
    承辦人員，於執行繪圖、製作計劃書時，即因過失而於計劃
    圖上繪製錯誤，致計劃書及圖例有所不符，苗栗縣政府未審
    核該書、圖有無不符之處，復根據上開錯誤之計劃書、圖，
    發函公告施行，並委託被告苗栗縣竹南鎮公所核發土地使用
    分區證明，被告苗栗縣竹南鎮公所亦未審核該書、圖有無不
    符之處，逕根據該錯誤之計劃圖例，誤予核發錯誤之土地使
    用分區證明書，則上開相關承辦人員非無疏失之處。惟究竟
    應以被告苗栗縣竹南鎮公所、參加人苗栗縣政府或訴外人內
    政部營建署市鄉規劃局為賠償義務機關，兩造及參加人苗栗
    縣政府對此均有所爭議。經本院依據同法第九條第四項規定
    ，向其上級機關即行政院函請確定賠償義務機關，該院以九
    十四年五月十八日院台建字第○九四○○二○四一三號函文
    確定略以：如內政部營建署市鄉規劃局之承辦人員，於執行
    繪圖、製作計劃書時，確有因過失繪製錯誤，致苗栗縣政府
    或苗栗縣竹南鎮公所根據有誤之計劃書、圖，核發土地使用
    分區證明書，而使人民受有損害者，應以內政部營建署市鄉
    規劃局為賠償義務機關等語可參。為此，本件之賠償義務機
    關應為訴外人內政部營建署市鄉規劃局，而非被告苗栗縣竹
    南鎮公所或參加人苗栗縣政府。
三、再按，依本法請求損害賠償時，應先以書面向賠償義務機關
    請求之，國家賠償法第十條第一項規定甚明，此即協議先行
    原則。查原告誤認被告苗栗縣竹南鎮公所為賠償義務機關，
    經與被告竹南鎮公所就國家賠償事宜協議不成，而於本件訴
    請被告苗栗縣竹南鎮公所為賠償，依其所訴事實，在法律上
    顯無理由。而原告復未舉證證明曾先以書面向內政部營建署
    市鄉規劃局請求賠償，依據上開國家賠償法第十條第一項之
    規定，實無從逕行對該局提起訴訟程序，自無法於本件直接
    將被告變更為該局，而得受有利之判決。綜上論述，本件原
    告之訴，依其所訴之事實，在法律上顯無理由，爰依民事訴
    訟法第二百四十九條第二項之規定，不經言詞辯論，逕以判
    決駁回之。原告受敗訴判決，其假執行之聲請即失所依據，
    應併予駁回。
四、據上論斷，原告之訴為無理由，依民事訴訟法第二百四十九
    條第二項、第七十八條判決如主文。
中　　華　　民　　國　　94　　年　　7 　　月　　4 　　日
                  民事庭法　官　李麗萍
以上正本係照原本作成。
如對本判決上訴，須於判決送達後20日內向本院提出上訴狀。
中　　華　　民　　國　　94　　年　　7 　　月　　6 　　日
                        書記官　蕭雅馨
